臺灣高雄地方法院民事判決　　　　　　　99年度訴字第1326號
原　　　告　陳永忠
　　　　　　陳進首
前列2人共同
訴訟代理人　何耀男律師
被　　　告　陳進雄
訴訟代理人　曾金章
　　　　　　陳永吉
　　　　　　鄭美蓮
訴訟代理人　徐豐益律師
上列當事人間請求所有權移轉登記事件，本院於民國99年12月23
日言詞辯論終結，判決如下：
    主      文
原告之訴駁回。
訴訟費用由原告負擔。
    事實及理由
一、本件原告起訴主張：坐落高雄縣大樹鄉○○○段822 地號（
    重測前為檨子腳段506 之21地號）、823 地號（重測前為檨
    子腳段506 之11地號）、829 地號（重測前為檨子腳段506
    之2 地號）等3 筆土地（下稱系爭土地），早期均係由檨子
    腳段506 地號所分割而出，而檨子腳段506 地號土地原先係
    由兩造之父親訴外人陳枝力與他人共有，陳枝力之權利範圍
    為30分之3 ，陳枝力於民國48年12月5 日死亡後，由訴外人
    陳枝力之配偶即兩造之母親、陳枝力之長女即訴外人李陳生
    受、長子即原告陳進首、次子即被告陳進雄、三子即被告之
    訴訟代理人陳永吉及四子即原告陳永忠等6 人共同繼承，因
    當時為農業社會，女性不會繼承財產，以拋棄繼承為常態，
    所以陳枝力所留下的上開土地持分，即由兩造及陳永吉等4
    人共同協議，於58年6 月3 日直接移轉、借名登記於被告名
    下，嗣於69年間由原告陳進首代表登記名義人即被告陳進雄
    ，參與上開共有土地之分割協議及抽籤決定分割位置，並將
    系爭土地分割登記為被告陳進雄單獨所有，嗣後系爭土地中
    之部分土地即由訴外人即原告陳進首之子陳世明使用收益，
    系爭土地應繳之地價稅單迄96年止均寄送達原告陳進首居住
    地，並由原告陳進首繳納，又訴外人陳永吉亦為系爭土地權
    利人之一，為保全其權利，亦於99年1 月26日就系爭土地辦
    理預告登記，均可證明兩造間確有借名登記之法律關係存在
    ，因借名契約當事人得隨時終止，故原告以起訴狀向被告為
    終止借名契約之意思表示，爰依借名登記、不當得利之法律
    關係，並類推適用委任之規定，提起本件訴訟等語，並聲明
    求為判決：(一)被告應將坐落高雄縣大樹鄉○○○段822 地號
    ，面積13.68 平方公尺；同段823 地號，面積26.32 平方公
    尺；同段829 地號，面積289.80平方公尺等土地之應有部分
    各4 分之1 移轉登記予原告陳永忠；(二)被告應將坐落高雄縣
    大樹鄉○○○段822 地號，面積13.68 平方公尺；同段823
    地號，面積26.32 平方公尺；同段829 地號，面積289.80平
    方公尺等土地之應有部分各4 分之1 移轉登記予原告陳進首
    。
二、被告則以：系爭土地為父親死後所遺留，原由兩造、訴外人
    兩造之母親、訴外人兩造之大姊及被告之訴訟代理人陳永吉
    所共同繼承，因被告當時無穩定收入且未成家、又與兩造之
    母親同住，因此經被告以外之其他繼承人同意，放棄對於系
    爭土地之權利，而將土地登記為被告所有；嗣因被告向陳永
    吉借款，故辦理預告登記予陳永吉，雖曾表示，系爭土地賣
    出去後會分給原告錢，但並不是指原告2 人對系爭土地仍有
    權利，故本件原告2 人之主張實無理由等語，資為抗辯。並
    聲明求為判決：原告之訴駁回。
三、爭執與不爭執事項：
（一）不爭執部分：
    (一)高雄縣大樹鄉○○○段506 地號土地原為兩造之父親陳枝
      力與他人共有，陳枝力之權利範圍為30分之3 ，陳枝力於
      48年12月5 日死亡後，其所有之506 地號土地權利範圍30
      分之3 ，於58年6 月3 日以繼承為原因，移轉登記至被告
      名下，有高雄縣鳳山地政事務所99年7 月8 日鳳地所資字
      第0990007404號函附件之台灣省高雄縣土地登記簿為證（
      見本院卷第96頁）。
    (二)高雄縣大樹鄉○○○段823 地號土地重測前為檨子腳段50
      6-11地號土地，506-11地號土地係於65年2 月15日由同段
      506-2 地號土地分割而出，506-2 地號則係由506 地號土
      地分割而出，土角厝段823 地號土地至69年3 月6 日由被
      告單獨取得所有權。
    (三)高雄縣大樹鄉○○○段829 地號土地重測前為檨子腳段50
      6-2 地號土地，同於69年3 月6 日由被告單獨取得所有權
      。
    (四)高雄縣大樹鄉○○○段822 地號土地重測前為檨子腳段50
      6-21地號土地，506-21地號土地係於69年9 月3 日由同段
      506-4 地號土地分割而出，506-4 地號則係由506 地號土
      地分割而出，土角厝段822 地號土地於69年12月9 日由被
      告單獨取得所有權。
    (五)故系爭土地即為陳枝力名下前述高雄縣大樹鄉○○○段50
      6 地號土地、權利範圍30分之3 部分。
（二）爭執部分：
      原告2 人是否就系爭土地各有4 分之1 之權利範圍借名登
      記於被告名下，而得請求返還？
四、就上開爭點，本院判斷如下：
（一）當事人主張有利於己之事實者，就其事實有舉證之責任，
      民事訴訟法第277 條定有明文。是主張借用他人名義為不
      動產登記，而本於終止後之法律關係，請求他人將不動產
      所有權辦理移轉返還登記者，自應就此項借名登記之事實
      ，負證明責任（最高法院78年度台上字第1347號裁判意旨
      參照）。
（二）經查，證人即兩造之表兄弟黃進泰雖到庭證稱：原告陳進
      首叫我去被告高樹的住處幫他們協調土地糾紛，我當時說
      就分成4 份，原告陳進首及被告都表示應該就是如此，且
      都同意分成4 份等語（見本院卷第135 頁）；而證人即兩
      造之表兄弟黃登丕亦到庭證稱：被告確實向我講系爭土地
      是4 位兄弟共有，在大樹鄉類似共有土地登記為1 人所有
      之情形很多等語（見本院卷143- 144頁）；又證人即兩造
      之表兄弟黃登義復到庭證稱：有於被告的家中談土地的事
      情，內容為確定系爭土地是不是兄弟都有份，當時被告有
      說4 個兄弟都有份等語（見本院卷第145 頁）；然上開3
      位證人固均表示曾聽聞被告承認原告2 人對於系爭土地應
      屬有份乙情，惟上開3 位證人，均係於兩造對系爭土地發
      生糾紛時，事後參與協調而聽聞，前述3 名證人實際上均
      未曾參與系爭土地移轉登記之過程，是上揭3 名證人所證
      稱被告承認說過兄第4 人都有份以及土地為兄弟共有等語
      ，實際情形為何，是否係指移轉登記前本為兄弟共有、或
      係被指告同意將日後出售系爭土地所得價金分予原告2 人
      之意思，實無從得知，是自難僅憑證人上開證詞，為原告
      有利之認定。
（三）又查原告所提出，97年11月24日原告陳進雄與被告之談話
      錄音記錄，其中記載被告表示：「要說有份，大家都有份
      ，要說沒份，大家都沒份。」、「有阿，陳永忠怎麼會沒
      有份，他也是有一份」、「我就是要賣一賣再來分，這樣
      才會清楚」、「大家兄弟都有一份，我也不會想說佔太多
      。」、「賣才會清楚，你若不賣這塊地永遠就不會清楚」
      等語（見本院卷第22-24 頁），且被告亦不否認曾說過系
      爭土地賣出去會分給原告2 人錢等語（見本院卷第158 頁
      ），是參由被告於上開錄音內容所陳，益可證前述3 名證
      人所述於協調時被告所稱「兄弟都有份」、「分成4 份」
      、「系爭土地是4 位兄弟共有」等語，被告當時應係指系
      爭土地日後如出售，可以考慮朋分部分出售而得之款項予
      原告2 人，尚難認即係表示原告2 人對於系爭土地仍有權
      利等語；佐以上開錄音內容，被告確實多次表示要將系爭
      土地賣出，法律關係才會清楚之意，是被告上開所辯，並
      非不可採信，從而上開錄音之內容，究係何指，實難予以
      認定，因此亦難憑此而認定有借名契約存在之事實。
（四）再者，證人即兩造之大姊李陳生受亦到庭證稱：父親50幾
      年前死後留下一塊土地，母親說要把土地留給被告，所以
      全部的兄弟姊妹都有至鄉公所去辦理，全部的人都有同意
      ，也有拿出印鑑及印鑑證明，我們有5 個兄弟姊妹，當時
      我母親說因為被告沒有娶太太，除了被告以外，大家都有
      後代可以扶養，所以登記給他，當時已經分家，媽媽與陳
      進雄同住，其他的人都搬出去了，當時大家都放棄分土地
      了，已經放棄40幾年了等語（見本院卷第153-154 頁），
      查證人李陳生受上述證詞內容，係明確表示當時原告2 人
      已捨棄對於系爭土地之權利，核與被告辯稱因當時無穩定
      收入且未成家、又與兩造之母親同住，因此經被告以外之
      其他繼承人同意，放棄對於系爭土地之權利，而將土地登
      記為被告所有等情相符。雖證人李陳生受所為證述與上開
      黃進泰等3 名證人所證內容略有相左，然查證人黃進泰亦
      同時曾同時證述：不了解土地為何會登記在被告名下等語
      （見本院卷第135 頁）；以及證人黃登丕表示：系爭土地
      登記為被告所有當時，伊才國小，所以不知道原因等語（
      見本院卷第144 頁）；是可得知證人黃進泰等3 人等證人
      僅係依據事後聽聞而加以證述並為推論，觀之證人李陳生
      受為系爭土地之繼承人之一，且曾親自參與系爭土地移轉
      登記之經過，並為兩造之大姊，與兩造情誼應屬相當，而
      無偏頗之虞，雖證人李陳生受於作證時同時表示因為原告
      2 人曾在證人先生之公司工作，後來是不是因為有糾紛，
      大家就沒有講話了，也有一段時間未與原告2 人往來等語
      ，然尚難以此認定證人證詞客觀上有何不可採信之處，是
      證人李陳生受所證詞之內容應屬可採，從而本件被告所辯
      當時係經原告2 人同意放棄權利，而將土地登記為被告所
      有乙情，事實上自存在之可能。
（五）原告雖又主張系爭土地之地價稅係由原告陳進首繳納，被
      告之訴訟代理人陳永吉就系爭土地有為預告登記，以及當
      初土地係由原告陳進首代表參與分割位置之抽籤等情，可
      證明當初確係借名登記云云。然查，原告陳進首除於起訴
      狀中自承系爭土地中部分土地曾經由其子陳世明使用收益
      外（見本院卷第4 頁），於前開錄音記錄中，亦有被告向
      原告陳進首詢問：「你們這樣占用土地，不就都不用繳租
      金」，原告陳進首則回答：「稅金有在繳」等語（見本院
      卷第23頁），可知原告陳進首之所以繳納地價稅，係因系
      爭土地實際上係由原告陳進首以及其子使用之緣故，是自
      難因其有繳納地價稅之事實，而認定原告陳進首為土地之
      實際所有權人。而陳永吉辦理預告登記之原因乙節，除被
      告抗辯係因為基於借貸、為供擔保而做登記外，陳永吉因
      擔任被告之訴訟代理人而亦到庭表示「因為被告陸續向我
      借錢，我認為沒有保障，才去做此預告登記」等語（見本
      院卷第45頁），並有高雄縣鳳山地政事務所99年5 月20日
      鳳地所資字第0990005496號函附件抵押權登記及預告登記
      之土地登記書各1 份在卷可佐（見本院卷第53-60 頁），
      在原告未為其他立證之情形下，是亦難以陳永吉就系爭土
      地做預告登記乙節，遽認兩造間借名登記事實之存在；至
      於原告陳進首參與抽籤乙節，客觀上亦難為任何之證明，
      且原告陳進首為長子，習俗上是否由其代表抽籤亦屬可能
      ，是原告所提上開主張，均難據以為原告有利之認定，而
      認有借名登記之事實存在。
（六）本件原告既未能舉證證明確實有借名契約之存在，而被告
      抗辯原告2 人已放棄系爭土地之權利，而同意將系爭土地
      登記予被告名下乙節，又非不可採，揆諸首揭說明，則原
      告起訴主張，即非有據。
五、綜上所述，兩造間既無從認定借名契約之確實存在，則原告
    2 人依借名登記、不當得利之法律關係，並類推適用委任之
    規定，各請求被告應將系爭土地之應有部分各4 分之1 分別
    移轉登記予原告2 人，自無理由，而均應予駁回。
據上論結，本件原告之訴為無理由，爰依民事訴訟法第78條、第
85條第1項，判決如主文。
中    華    民    國    100    年    1    月    6     日
                      民事第六庭法  官  李怡諄
以上正本係照原本作成。
如對本判決上訴，須於判決送達後20日內向本院提出上訴狀。如
委任律師提起上訴者，應一併繳納上訴審裁判費。
中    華    民    國   100    年    1     月    6     日
                                書記官  陳俊亦